【裁判字號】    97,易,94
【裁判日期】    970616
【裁判案由】    業務侵占
【裁判全文】
臺灣士林地方法院刑事判決                97年度易字第94號
公  訴  人  臺灣士林地方法院檢察署檢察官
被      告  乙○○
                      號4 樓.
上列被告因業務侵占案件，經檢察官提起公訴（96年度偵字第11
856 號），被告於準備程序就被訴事實為有罪之陳述，本院合議
庭裁定認宜由受命法官獨任依簡式審判程序審理，並判決如下：
    主  文
乙○○連續意圖為自己不法之所有，而侵占對於業務上所持有之
物，累犯，處有期徒刑柒月，減為有期徒刑月又拾伍日，如易
科罰金，以銀元佰元即新臺幣玖佰元折算壹日。
    事  實
一、乙○○前於民國93年間，因公共危險案件，經臺灣臺南地方
    法院判決處有期徒刑3 月確定，並於93年7 月9 日易科罰金
    執行完畢（構成累犯）。緣乙○○自94年8 月1 日起，任職
    於大順公寓大廈管理維護股份有限公司（下稱大順公司）員
    工，並派駐至位於臺北市○○區○○路11號「卓越雙星社區
    」（下稱雙星社區）任總幹事，負責收取雙星社區住戶管理
    費、雙星社區繳交予大順公司之管理服務費，為從事業務之
    人。詎乙○○基於意圖為自己不法所有之概括犯意，先於94
    年12月間，收受雙星社區管理委員所交付，委請其轉交予大
    順公司之新臺幣（下同）14萬元之管理服務費款項，又於94
    年12月至95年1 月間，連續收受雙星社區管理委員會之管理
    費計490,497 元後，均將前揭屬於大順公司所有之款項，易
    持有為所有，侵占入己，金額共630,497 元。嗣因大順公司
    實際負責人甲○○遲遲未收得前揭款項，始查悉上情。
二、案經大順公司訴由臺灣士林地方法院檢察署檢察官偵查後起
    訴。
    理  由
一、本件被告所犯之業務侵占罪，並非法定刑為死刑、無期徒刑
    或最輕本刑3 年以上有期徒刑之罪，亦非高等法院管轄第一
    審之案件，被告於本院準備程序中就被訴事實已為有罪之陳
    述，本院合議庭乃裁定改由受命法官獨任進行簡式審判程序
    。是本件之證據調查，依刑事訴訟法第273 條之2 規定，不
    受同法第159 條第1 項、第161 條之2 、第161 條之3 、第
    163 條之1 及第164 條至第170 條規定之限制，再被告對於
    卷內所列各項證據，均同意有證據能力，故卷內所列各項證
    據，自得作為本案論罪科刑之證據，合先敘明。
二、上開事實，業據被告乙○○於本院審理時坦承不諱，核與證
    人即大順公司告訴代理人甲○○於偵查中指訴情節相符，復
    有勞動契約書、切結書影本各1 份及被告簽發予大順公司之
    票號為TH0000000 號本票影本1 紙附卷可佐（詳臺灣士林地
    方法院檢察署95年度他字第3470號偵查卷第5 至8 頁），本
    件事證明確，被告業務侵占之犯行洵堪認定，應依法論科。
三、按被告行為後，刑法於94年2 月2 日修正公布，95年7 月1
    日施行，其中修正第2 條（新舊法之比較適用）、第47條（
    累犯）及第33條第5 款（罰金刑），並刪除刑法第56條連續
    犯之規定。其中刑法第2 條係規範行為後法律變更所生新舊
    法律比較適用之準據法，是刑法第2 條本身雖經修正，但該
    條文既屬適用法律之準據法，本身尚無比較新舊法之問題，
    應逕行適用裁判時即修正後刑法第2 條規定以決定適用之刑
    罰法律，合先敘明。再者，
(一)又被告行為後，刑法第56條連續犯規定，業經修正刪除，刑
    法第56條連續犯規定之刪除，雖非犯罪構成要件之變更，但
    顯已影響行為人刑罰之法律效果，仍屬法律有變更，依修正
    後刑法第2 條第1 項規定比較新、舊法結果，被告之行為時
    法律即修正前刑法第56條論以連續犯較有利於被告。
(二)又修正前刑法第47條規定：「受有期徒刑之執行完畢，或受
    無期徒刑或有期徒刑一部之執行而赦免後，5 年以內再犯有
    期徒刑以上之罪者，為累犯，加重本刑至2 分之1 。」修正
    後該47條第1 項規定：「受徒刑之執行完畢，或一部之執行
    而赦免後，5 年以內故意再犯有期徒刑以上之罪者，為累犯
    ，加重本刑至2 分之1 。」則被告於本案所為業務侵占罪係
    發生於刑法修正之前，其有如事實欄所載之犯罪科刑及執行
    情形，此有臺灣高等法院被告前案紀錄表在卷可按，其於受
    有期徒刑之執行完畢後，5 年內故意再犯該有期徒刑以上之
    罪，無論依修正前後之新舊法，均為累犯，並無何者有利或
    不利之情形，依修正後刑法第2 條第1 項前段，仍適用行為
    時之修正前刑法第47條規定論以累犯。
(三)罰金刑部分，刑法分則編各罪所定罰金刑貨幣單位原為銀元
    ，修正前刑法第33條第5 款規定：「罰金：1 元（銀元）以
    上。」而依罰金罰鍰提高標準條例規定，就72年6 月26日前
    修正之刑法部分條文罰金數額提高2 至10倍，其後修正者則
    不提高倍數，並依現行法規所定貨幣單位折算新臺幣條例規
    定，以銀元1 元折算新臺幣3 元；修正後刑法第33條第5款
    規定：「罰金：新臺幣1,000 元以上，以百元計算之。」刑
    法第33條第5 款所定罰金貨幣單位經修正為新臺幣後，刑法
    分則各罪所定罰金刑貨幣單位亦應配合修正為新臺幣，為使
    刑法分則編各罪所定罰金之最高數額與刑法修正前趨於一致
    ，乃增訂刑法施行法第1 條之1 ：「中華民國94年1 月7 日
    刑法修正施行後，刑法分則編所定罰金之貨幣單位為新臺幣
    。94年1 月7 日刑法修正時，刑法分則編未修正之條文定有
    罰金者，自94年1 月7 日刑法修正施行後，就其所定數額提
    高為30倍。但72年6 月26日至94年1 月7 日新增或修正之條
    文，就其所定數額提高為3 倍。」從而，刑法分則編各罪所
    定罰金刑之最高數額，於上開規定修正後並無不同，惟修正
    後刑法第33條第5 款所定罰金刑最低數額，較之修正前提高
    ，修正前刑法第33條第5 款規定為有利於被告。
(四)綜上，本件經綜合觀察全部罪刑比較之結果，依修正後刑法
    第2 條第1 項前段規定，應適用修正前刑法第56條、第47條
    第1 項及第33條第5 款之規定。
(五)另修正後刑法於95年7 月1 日施行之前，刑法分則編有關罰
    金刑之貨幣單位係銀元；且依刑法分則編應處罰金者，應適
    用罰金罰鍰提高標準條例第1 條之規定，亦即應按各該具體
    條文制定或修正之先後，定其罰金提高之倍數。惟被告行為
    後，刑法施行法增訂第1 條之1 ，於95年6 月14日經總統公
    布，並自同年7 月1 日起施行；該條規定：「中華民國94年
    1 月7 日刑法修正施行後，刑法分則編所定罰金之貨幣單位
    為新臺幣。94年1 月7 日刑法修正時，刑法分則編未修正之
    條文定有罰金者，自94年1 月7 日刑法修正施行後，就其所
    定數額提高為30倍。但72年6 月26日至94年1 月7 日新增或
    修正之條文，就其所定數額提高為3 倍」。亦即自95年7 月
    1 日起，刑法分則編所定罰金之貨幣單位，由原來之銀元改
    為新臺幣；且94年1 月7 日刑法修正時，刑法分則編未修正
    之條文定有罰金者，自95年7 月1 日起，有關罰金之數額提
    高為30倍。本案被告所犯刑法第336 條第2 項業務侵占罪，
    自24年7 月1 日公布施行後，即未再修正，依增訂刑法施行
    法第1 條之1 之規定，其罰金以新臺幣為單位，數額應提高
    為30倍，此與修正前之罰金以銀元為單位，適用罰金罰鍰提
    高標準條例之結果應提高10倍者，對被告而言，並無不利（
    新臺幣與銀元之比例為3 ：1 ，換算結果，亦為30倍）。亦
    即增訂刑法施行法第1 條之1 之意旨，僅在使刑法規範之罰
    金刑之貨幣單位，一律改為新臺幣，並使增訂前後有關罰金
    刑提高之倍數一致，對被告而言，並無有利、不利之比較適
    用之問題，且此增訂之規定應屬罰金罰鍰提高標準條例第1
    條但書之情形，當無同條前段規定之適用，自應逕行適用刑
    法施行法第1 條之1 之規定。
四、查被告前受僱於大順公司，擔任大順公司派駐至位於臺北市
    內湖區○○路11號雙星社區任總幹事，負責收取雙星社區住
    戶管理費、雙星社區繳交予大順公司之管理服務費之職務，
    為從事業務之人。核被告乙○○所為，係犯刑法第336 條第
    2 項之業務侵占罪。被告多次侵占行為，時間緊接，所犯構
    成要件相同，顯係基於概括犯意為之，為連續犯，應依修正
    前刑法第56條連續犯之規定論以一罪。又被告前因公共危險
    案件，經臺灣臺南地方法院於93年3 月10日以93年度交簡字
    第383 號判決處有期徒刑3 月確定，並於93年7 月9 日易科
    罰金執行完畢，此有臺灣高等法院被告前案紀錄表1 份存卷
    可按，其於有期徒刑執行完畢後5 年內，故意再犯本案有期
    徒刑以上之罪，應依修正前刑法第47條第1 項規定，論以累
    犯，並加重其刑。爰審酌被告犯罪之動機、目的、手段、所
    生之危害、所得之不法利益，惟已與被害人大順公司達成和
    解願賠償其損害，犯後坦承犯行，態度尚稱良好，家中尚有
    1 名就讀國二之子女待其扶養等一切情狀，量處如主文所示
    之宣告刑。又被告所犯上開犯行，時間在96年4 月24日之前
    ，合於中華民國九十六年罪犯減刑條例第2 條第1 項第3 款
    之規定，應減其宣告刑二分之一，並依同條例第9 條之規定
    諭知易科罰金之折算標準。又修正前刑法第41條規定：「犯
    最重本刑為5 年以下有期徒刑以下之刑之罪，而受6 個月以
    下有期徒刑或拘役之宣告，因身體、教育、職業、家庭之關
    係或其他正當事由，執行顯有困難者，得以1 元以上3 元以
    下折算1 日，易科罰金。但確因不執行所宣告之刑，難收矯
    正之效，或難以維持法秩序者，不在此限。併合處罰之數罪
    ，均有前項情形，其應執行之刑逾6 月者，亦同」，而被告
    行為時之易科罰金折算標準，依95年7 月1 日修正條文施行
    前罰金罰鍰提高標準條例第2 條前段之規定（該條業經總統
    於95年5 月17日公布刪除，並自95年7 月1 日失效），就其
    原定數額提高為100 倍折算1 日，則被告行為時之易科罰金
    折算標準，應以銀元100 元至300 元折算1 日，經折算為新
    臺幣後，係以新臺幣300 元至900 元折算為1 日；惟修正後
    之刑法第41條則規定：「犯最重本刑為5 年以下有期徒刑以
    下之刑之罪，而受六個月以下有期徒刑或拘役之宣告者，得
    以新臺幣1 千元、2 千元或3 千元折算一日，易科罰金。但
    確因不執行所宣告之刑，難收矯正之效，或難以維持法秩序
    者，不在此限。前項規定於數罪併罰，其應執行之刑未逾六
    月者，亦適用之。」比較修正前後之易科罰金折算標準，依
    修正後刑法第2 條第1 項前段規定，應適用較有利於被告之
    修正前刑法第41條第1 項前段及修正前罰金罰鍰提高標準條
    例第2 條之規定，定其易科罰金之折算標準。
五、據上論斷，應依刑事訴訟法第273 條之1 第1 項、第299 條
    第1 項前段，刑法第2 條第1 項前段、第336 條第2 項，修
    正前刑法第56條、第47條第1 項、第41條第1 項前段，刑法
    施行法第1 條之1 第1 項、第2 項前段，修正前罰金罰鍰提
    高標準條例第2 條，現行法規所定貨幣單位折算新臺幣條例
    第2 條，中華民國九十六年罪犯減刑條例第2 條第1 項第3
    款、第7 條、第9 條，判決如主文。
本案經檢察官徐名駒到庭執行職務。
中    華    民    國    97    年    6    月    16    日
                  刑事第一庭法  官  洪英花
以上正本證明與原本無異。
如不服本判決，應於判決送達後10日內，向本院提出上訴狀，其
未敘述上訴之理由者並得於上訴期間屆滿後20日內向本院補提理
由書（均須按他造當事人之人數附繕本）。
                            書記官  趙彩彤
中    華    民    國    97    年    6     月    16    日
附錄本判決論罪科刑之法條：
中華民國刑法第336條第2項：
對於業務上所持有之物，犯前條第1 項之罪者，處6 月以上5 年
以下有期徒刑，得併科3 千元以下罰金。


司法院資訊處製作；財團法人民間司法改革基金會備份。
